【裁判字號】    98,台上,1620
【裁判日期】    980903
【裁判案由】    損害賠償
【裁判全文】
最高法院民事判決            九十八年度台上字第一六二○號
上  訴  人  甲  ○
法定代理人  丁○○
訴訟代理人  汪玉蓮律師
被 上訴 人  乙○○
            丙○○（原名陳美娟）
            財團法人佛教慈濟綜合醫院大林分院
上  一  人
法定代理人  戊○○
上列當事人間請求損害賠償事件，上訴人對於中華民國九十八年
三月二十四日台灣高等法院台南分院第二審判決（九十七年度重
上字第三九號），提起上訴，本院判決如下：
    主  文
原判決廢棄，發回台灣高等法院台南分院。
    理  由
本件上訴人主張：伊母占美蓉（下稱產婦）於民國八十九年九月
十四日下午至財團法人佛教慈濟綜合醫院大林分院（下稱慈濟大
林分院）待產，與主治醫師陳文斌約定於翌日進行剖腹生產。被
上訴人乙○○及丙○○，分別為值班醫師與護士，於同年月十五
日凌晨二時三十分至七時三十分，產婦告知身體不適有劇烈陣痛
且有前胎剖腹產病史，該二人竟無詢問或檢查，亦未提前進行剖
腹產，導致產婦因胎盤剝離未即時處置，致伊發生急性腎衰竭、
疑似敗血症、新生兒痙攣之普通傷害及徐動痙攣型腦性麻痺、多
重障礙重度之重大難治之傷害。該二人顯有過失並與伊受前開傷
害間有相當之因果關係，業經行政院衛生署醫事審議委員會（下
稱醫審會）鑑定在案。又慈濟大林分院為該二人之僱用人，其未
盡選任監督之義務，應連帶負賠償之責。伊請求醫療費用新台幣
（下同）二十一萬六千一百八十三元、減少勞動力損害八百七十
二萬九千一百八十六元、增加生活上所需費用七百六十七萬七千
六百元、特殊教育費用三百零三萬七千六百零八元及精神慰撫金
五百萬元，共計二千四百六十六萬零五百七十七元，爰依債務不
履行及侵權行為與消費者保護法（下稱消保法）之法律關係，求
為命被上訴人如數賠償上開金額，並加計法定遲延利息之判決。
（第一審為上訴人敗訴之判決，上訴人聲明不服，但減縮遲延利
息請求，自起訴狀繕本送達翌日起算）。
被上訴人則以：產婦於同月十五日凌晨二時二十分許肚痛，並非
劇痛，丙○○亦告知產婦如再肚痛要告知護士，自斯時起產婦及
其夫均未再通知護士有肚痛之情形，丙○○於同日三時四十分、
五時巡房，產婦與其夫亦皆在睡眠中，且產婦自斯時至六時五十
分或七時二十分之間並無陰道出血，殊無預見其有外出血型早期
剝離之臨床症狀，又產婦於腹痛時，並無暈過去的感覺，亦無噁
心和嘔吐，及面色蒼白、血壓偏低等情形，醫護人員當然無法據
此判定是否發生胎盤早期剝離之症狀，並進一步採取相關處置。
及至六時五十分許，丙○○進行術前護理時，產婦告知肚痛，而
以手觸診測量腹部，發現子宮收縮異常，即於七時十分通知乙○
○，乙○○旋即回電，並囑裝上胎兒監視器以測量胎心音及宮縮
情形，乃為正確之處置，無疏失之處。胎兒監視器開始測錄後胎
心音初為每分鐘一百四十，嗣後下降，即採孕婦左側臥、給氧氣
、點滴注射等措施而再回升，約七時五十分再下降，旋即於八時
送入開刀房，而胎盤剝離可能於七時五十分以後，實無法預見及
防止之意外。況生產前胎兒之感染亦為腦性痲痺之原因之一，醫
審會雖認出生之胎兒有疑似敗血症，而敗血症為感染之一種，與
胎盤早期剝離無關，上訴人甫出生後即發現有疑似敗血症，此一
感染是否為腦性痲痺之成因亦不能被忽視。又渠等與上訴人間並
無契約關係存在，自無債務不履行之問題，而醫療行為又無消保
法之適用。且上訴人已與乙○○、丙○○簽訂和解書（下稱系爭
和解書），拋棄一切民事上請求，對有求償權之慈濟大林分院，
上訴人已無請求權等語，資為抗辯。
原審維持第一審所為上訴人敗訴之判決，駁回其上訴，無非以：
同月十五日凌晨二時三十分迄產前護理前之產婦產前狀況，依產
婦於其夫丁○○另案過失傷害刑事案件（下稱系爭刑案）偵查中
證稱及產程進展紀錄單(一)所載，可見丙○○當日確有依產程進展
紀錄單(一)所載之時間查房，查房當時產婦正在闔眼休息。產婦於
系爭刑案偵查時稱其於二時三十分，雖曾感受肚子疼痛，惟當時
僅係陣發性之疼痛，直至五時左右才變成持續疼痛，參以產婦仍
可閉眼休息，當認其疼痛程度猶可忍受，未達劇烈疼痛之程度。
是產婦指稱其自二時三十分後仍持續劇烈疼痛，整晚喊痛且無法
入眠，迄產前護理前，護士未曾進入病房探視云云，殊與實情有
違，而不足採信。再依證人即值同月十四日小夜班之護士簡端圓
及產婦之主治醫師陳文斌於系爭刑案審理時所證，產婦於辦理住
院檢查時並未發現異狀，其於翌日凌晨二時三十分雖曾告知護士
腹痛，惟由其當時仍能如常行走至護理站之情狀，其疼痛顯未至
無法忍受之程度，依情形研判，並無胎盤早期剝離之明顯症狀。
佐以簡端圓於辦理產婦住院時，已告知丁○○陪客床及呼叫鈴如
何使用之環境介紹，亦據其於系爭刑案審理時證稱屬實，然產婦
及丁○○並未向值班護士反應持續腹痛情形，值班護理人員顯無
從依客觀情形研判產婦是否有異狀發生，此與醫審會第四次、第
五次鑑定結果相同，足認丙○○於該段期間已盡查房巡房之注意
義務，並無疏失之情形。再者，丙○○為產婦做產前護理之時間
，應為同月十五日上午七時十分左右，依證人即慈濟大林分院護
理師江岢彧及陳文斌於系爭刑案審理時證述內容可知，江岢彧打
電話通知陳文斌之時間應為七時五十五分。而依產婦於系爭刑案
審理時陳稱可知，於產前護理完畢後，丙○○隨即掛上胎心音監
視器，對照江岢彧證稱內容，足認江岢彧至產婦病房迄打電話聯
絡陳文斌之過程中，亦花費數分鐘為前揭檢查及處置。而自陳文
斌於七時五十五分接獲電話之時，回溯江岢彧所為前揭處置所花
費數分鐘之時間，則江岢彧與丙○○到產婦病房之時間，應已接
近七時五十分。此與丙○○於系爭刑案審理時所稱內容，尚無顯
然不合。又胎心音正常值介於一百二十至一百六十間，若下降表
示胎兒有危險，本件依胎心音監視器紀錄顯示，七時三十三分到
七時四十分，胎心音約一百四十，胎兒心跳正常，直到七點四十
幾分時，胎心音急速下降，故研判胎盤剝落是發生在七點四十幾
分的時候等語，業據陳文斌於系爭刑案審理時證述在卷，並有胎
心音監視器紀錄紙可憑），此與江岢彧約七時四十幾分到產婦病
房，並判讀胎心音異常之時間點，亦屬一致，足認本件胎心音急
速下降之時間，應係十五日七時四十幾分，要屬無疑。是胎心音
下降之時間約在七時四十幾分，應屬正確。則上訴人主張胎心音
監視器紀錄紙上之時間未經調整，並非正確云云，要難憑採。復
依丁○○於系爭刑案審理時證述與丙○○所證內容相符，則依裝
上胎心音監視器之時，回溯約十一、十二分鐘，丙○○在護理站
叩值班醫師之時間，約為七時二十一、二十二分左右。再參酌丙
○○於系爭刑案審理時所證述內容，準此回溯丙○○為產婦做術
前護理之時間，約係早上七時十分左右。再者，有關產婦產程狀
況之歷程，雖有產程進展紀錄單與臨床路徑之記載，然兩者並無
先後順序關係，為江岢彧於系爭刑案審理時所證實。但丙○○就
其記載護理資料之時間，於系爭刑案審理時證稱可知其記載臨床
路徑內容之時間，與產婦產程狀況發生之時間點較為接近。又參
酌丙○○經產婦告知腹痛及宮縮異狀後，即以呼叫器通知乙○○
一次之情，為兩造所不爭執，足認丙○○聯絡值班醫師之次數，
僅有一次而已。然比較產程進展紀錄單記載內容與臨床路徑記載
內容，兩者記載之時間點，卻相差三十分鐘之久，足見其中必有
一份護理紀錄係誤載時間。而丙○○於七時十分左右做術前護理
，進行約十分鐘後，因產婦主訴腹痛，丙○○乃至護理站叩值班
醫師，而此與臨床路徑上記載之時間點相符，參以丙○○於系爭
刑案審理時亦證稱上情，相互參佐，足認臨床路徑之護理紀錄，
係在一連串產程發展歷程甫結束時即登載，丙○○之記憶應較為
接近事實，且記載之時間點，亦與陳文斌、江岢彧、產婦及丁○
○之證述相符，堪認臨床路徑之記載內容與事實相符。復參以產
程進展紀錄單係被上訴人丙○○於交班後九點多，回溯略估時間
加以記載等情，足認產程進展紀錄記載六時五十分以後之護理內
容，與事實不符，要難憑採。上訴人主張被上訴人應先舉證證明
其醫療行為並無任何過失行為，並不足取。就產婦產程發展歷程
，依前揭認定之時間點囑請醫審會鑑定之第五次鑑定結果與同單
位第四次鑑定書均認定，胎盤早期剝離並不常見，發生時確實也
不易確實診斷此與丙○○護理專科為何無關，亦不能就此苛責於
被上訴人醫護人員應負醫護疏失之責。另被上訴人主張上訴人在
產前因為產婦有敗血症，直接傳染給胎兒（即上訴人），業經醫
審會鑑定第六次鑑定意見認腦性麻痺後遺症，以缺氧性腦病變引
起之可能性較大。又胎兒監視器之胎心音急速下降係七時四十五
分，胎盤早期剝離乃在七時四十五分，與產婦八時進開刀房施行
剖腹產，發現積了二百CC血塊相互一致，可認產婦胎盤早期剝離
乃突然、急速發生，無法預測與預防，應屬不可歸責之突發情況
所致。至於醫審會所為之第四次鑑定提及，本案需釐清值班護士
何時開始為病人做剃毛術前護理，當時病人狀況為何？何時通知
值班醫師？但該次鑑定書就丙○○做術前護理之時間，及值班醫
師囑以ＮＳＴ（無壓力測試）的時間，主要係以產程進展紀錄單
所載之六時五十分及七時為依據，既與本院認定之前述確實時間
不符，則其鑑定結果，自難遽採為認定被上訴人醫護行為有疏失
之依憑。而第一次鑑定意見，僅質疑未對產婦提早進行剖腹生產
，並未因而鑑定提早對產婦剖腹生產，定可確保上訴人健康無礙
。而第二次及第三次鑑定意見所認亦未因而鑑定，認提早對產婦
剖腹生產，必不會造成上訴人前述傷害，當不能單憑上述與實際
醫護時間不符所為之各該鑑定意見，遽認被上訴人之醫護行為與
上訴人所受前述傷害，具有相當之因果關係，而應負損害賠償責
任。上訴人自其母體娩出所受前述傷害，既不能證明係因慈濟大
林分院醫護人員應負何醫療疏失之行為所造成，則上訴人以被上
訴人應負醫療疏失責任，依債務不履行及侵權行為之法律關係，
請求被上訴人連帶負損害賠償責任，自非有據。而醫療行為醫師
所負之責任非毫無限制而應負無過失之結果責任，如其施行之醫
療行為已符合當時之醫療科技水準或專業水準，即不能令醫師負
賠償責任，本件應無消保法之適用，上訴人自無依消保法之規定
，請求被上訴人賠償之餘地。末查乙○○及丙○○於本件訴訟繫
屬中，已於同年十月七日與上訴人和解，分別賠償上訴人一百二
十萬元及六十萬元，依該和解書第六條約定，訴訟結果判命乙○
○及丙○○應與慈濟大林分院連帶賠償時，上訴人既同意拋棄對
乙○○及丙○○民事上之請求，顯見不論判決結果如何，上訴人
均已同意拋棄對乙○○及丙○○民事上之請求，其所拋棄之權利
已歸消滅，則其請求乙○○及丙○○連帶賠償其損害，顯欠缺權
利保護之要件。從而上訴人依前開法律關係，請求被上訴人連帶
賠償前開金額，及減縮請求給付前開利息，洵非正當，不應准許
等詞，為其判斷之基礎。
惟查證人即護理師江岢彧於嘉義地方法院系爭刑事案件九十三年
九月三十日審判筆錄筆錄中，被詢以產婦如於生產當日凌晨二點
時腹痛，該如何處置時，即稱應先裝胎心音監視器（九十三年度
醫易第一號卷一第二一九頁），本件產婦占美蓉及其夫丁○○指
稱自生產當日凌晨二點三十分起至產前護理前，產婦持續處於腹
痛之症狀，產婦因此於二時三十分至婦理站請求丙○○以電話通
知丁○○前來醫院，此為兩造所不爭執，其既於深夜仍請護理人
員以腹痛為由請其夫前來，當有不尋常情事發生，則何以丙○○
未為產婦裝上胎心音監視器照護之，是否依當時情況並無需要？
本件如能早期裝上胎心音監視器，能否早期發現有胎盤剝離之可
能，因此減輕上訴人所生之損害程度？原審就此有利於上訴人之
主張，未予說明其採否之理由，自有判決不備理由之違誤。又查
，原審以上訴人前曾與乙○○及丙○○達成和解，各賠償上訴人
一百二十萬元、六十萬元，簽有系爭和解書一紙，依和解書第六
條約定，如訴訟結果，法院判決其二人應與陳文斌、慈濟大林分
院連帶賠償上訴人時，上訴人同意拋棄對其二人之民事賠償請求
等語。依此，若上訴人勝訴如其請求而違反約定再向乙○○及丙
○○求償，亦非如原審所謂顯然欠缺權利保護之要件，僅係上訴
人之請求有無理由之問題，原審就此部分遽以欠缺權利保護之要
件駁回上訴人之訴，而未為實體有無理由判決，亦有未合。上訴
論旨，執此指摘原判決不當，求予廢棄，為有理由。
據上論結，本件上訴為有理由，依民事訴訟法第四百七十七條第
一項、第四百七十八條第二項，判決如主文。
中    華    民    國  九十八  年    九    月    三    日
                      最高法院民事第四庭
                          審判長法官  劉  延  村
                                法官  許  澍  林
                                法官  黃  秀  得
                                法官  許  正  順
                                法官  魏  大  喨
      本件正本證明與原本無異
                                      書  記  官
中    華    民    國  九十八  年    九    月   十五   日
                                                      Ｑ


司法院資訊處製作；財團法人民間司法改革基金會備份。
